最高法院刑事判決　　　　　　　　　　　　　　八十八年度台上字第五九○○號
　　上　訴　人　甲○○　男
　　選任辯護人　林俊倩律師
　　　　　　　　王淑琍律師
　　上　訴　人　乙○○　女
　　　　　　　　　　　　居所台灣省台北縣土城市○○路六十八之六號十四樓
右上訴人等因貪污等罪案件，不服台灣高等法院中華民國八十八年五月七日第二審判
決（八十七年度上訴字第四七四一號，起訴案號：台灣桃園地方法院檢察署八十五年
度偵字第八六九五、八八九六、八九一五號），提起上訴，本院判決如左：
    主  文
原判決關於甲○○部分撤銷，發回台灣高等法院。
其他上訴駁回。
    理  由
一、發回部分：
本件原判決認定：(一)上訴人甲○○係台灣桃園地方法院檢察署（以下稱桃園地檢署）
總務科司機（現已離職），擔任公務車之駕駛職務，為依據法令從事公務之人員。竟
基於概括之犯意，自民國八十一年九月間起，至八十三年五月間止，連續利用其擔任
公務車司機職務上之機會，以自備之小馬達，裝於該署ＫＪ－六五五三號公務車里程
表之計程器上，令其空轉達時速二百公里以上，使里程表上之公里數跳動，以此方法
，虛報公里數。並於該署「公務車累積里程表」上之行駛里程欄，偽填行駛里程總數
，將不實之事項登載於其職務上所掌之公文書，持向該署總務科詐領油費。其後因該
里程表不堪長期不正常運轉而故障，甲○○予以修換後，復因該里程表上之玻璃面板
為技工毀損，甲○○仍以器物戳動該里程表上之公里數，連續虛報公里數，並將此不
實之事項登載於其職務上所掌之公文書，持以行使而詐領油費，估計共約詐領新台幣
（下同）三萬二千一百六十二元（其估計方式詳如原判決附表所載），足以生損害於
該地檢署。(二)甲○○推由其妻乙○○（原服務於台灣桃園地方法院福利社，詳後述）
擔任會首，招集每月每會一萬元之民間互助會，連同會首共二十五會，採外標制，約
定自八十四年六月一日起，於每月一日上午十一時，在台灣桃園地方法院（以下稱桃
園地院）地下室福利社開標。有劉玉涓（二會，其中一會以其姊夫曾信嘉名義參加）
、林姿琇、袁倫光（二會）、張立玲（二會）、謝淑惠（二會）、蔡惠嬌、徐永本、
張芳榮、吳佳欽（以上為桃園地院員工）、黃光窗（二會）、沈月娥（三會，分別以
沈月娥、沈周華、陳秋香名義參加）、黃秀英（三會）、李桂蘭、賴允彰等人入會。
甲○○與乙○○竟基於概括之犯意，共同意圖為自己不法之所有，自八十四年八月一
日起，至八十五年五月一日止，推由乙○○先後偽填黃富美（實際未入會，由乙○○
冒名入會）、黃秀英、黃光窗、沈月娥等人姓名及一定金額之標單（八十五年三月一
日冒用曾信嘉名義標會部分，並未填寫標單），假渠等名義冒標會款，使其他活會會
員陷於錯誤而如期交付各期會款，足以生損害於黃富美、黃秀英、黃光窗、曾信嘉、
沈月娥等人及其他活會會員，二人以此方法連續詐得會款共約二百萬元。甲○○又承
前概括之犯意，單獨意圖為自己不法之所有，於八十四年十一月底在桃園巿，以購車
為由，向曾有良詐借二十五萬元，得手後即避不見面等情。因而撤銷第一審關於甲○
○部分之判決，改判論處甲○○連續依據法令從事公務之人員，利用職務上之機會詐
取財物；又共同連續行使偽造私文書，足以生損害於他人罪刑，固非無見。
惟查(一)貪污治罪條例第五條第一項第二款之利用職務上之機會，詐取財物罪，係以施
用詐術手段使人陷於錯誤而交付財物為要件；如對於自己所持有之公有財物，易持有
為不法所有之行為時，即應成立同條例第四條第一項第一款之侵占公有財物罪。依卷
內資料，甲○○始終供稱：「先預領（油票），到一個月結束後才報，……拿加油票
去加油，……每次領一百公升，……每月結算一次」（見第一審卷第一八九頁、第一
九一頁背面、第一九二頁）。證人即桃園地檢署司機馮正雄、潘燦堂亦分別結證稱：
「我們是先領油票，（嗣）後再報里程數」、「先領油單，到月底再統計」（見第一
審卷第一七一頁背面、第一七二頁、第二○○頁背面）。桃園地檢署函覆之公文亦記
載：「當時本署購入之公務車油票均為高級汽油油票」（見第一審卷第二二七頁）。
且桃園地檢署檢附之「公務車累積里程表」等資料，亦記載甲○○係領取若干公升之
汽油（見第八九一五號偵查卷第七至十九頁）。以上證據資料如果無訛，則甲○○之
行為，究竟係持登載不實之「公務車累積里程表」，施用詐術向桃園地檢署詐取油費
（現金）；或將油票所提領之汽油侵占入己，嗣再持登載不實之「公務車累積里程表
」向桃園地檢署報銷，以彌補帳目，掩飾犯行？即饒有研求餘地。其實情如何，攸關
甲○○應成立何種罪名，原審未予徹查明白，即遽行判決，自嫌速斷。(二)原判決所適
用之行為時法，即八十一年七月十七日修正公布之貪污治罪條例第九條 (現行法為第
十條第一項、第二項) 規定：犯第四條至第六條之罪者，其所得財物，應予追繳，並
依其情節分別沒收或發還被害人；前項財物之全部或一部無法追繳時，應追徵其價額
或以其財產抵償之。依上開規定，應予追繳、追徵或供抵償之財物，究應沒收或發還
，應視其情節而異。有被害人者，應發還被害人，例如竊取、侵占之公有財物或利用
職務上機會詐取之財物，應發還被害人，不得沒收；必無被害人時，例如收受之賄賂
，始得追繳沒收。原判決既認定，甲○○利用職務上之機會，詐取桃園地檢署之財物
，則該財物自應追繳發還被害人，始為合法，乃原判決竟諭知追繳沒收，自有適用法
則不當之違誤。(三)犯貪污治罪條例第四條至第六條之罪者，其所得財物，應予追繳。
所謂「所得財物」，係指行為人因犯罪而實際取得之財物而言。本件依卷內資料，甲
○○實際取得之財物，係以油票所提領之汽油，自應依法追繳實際取得之財物，並依
其情節諭知沒收或發還被害人，如全部或一部無法追繳時，應追徵其價額或以其財產
抵償之，方為合法。乃原判決竟將汽油換算為油價後（見原判決附表編號五），諭知
追繳沒收三萬二千一百六十二元，亦有違誤。(四)依法應用辯護人之案件或已經指定辯
護人之案件，辯護人未經到庭辯護而逕行審判者，其判決當然為違背法令，刑事訴訟
法第三百七十九條第七款定有明文。本件原判決認定，甲○○係犯修正前貪污治罪條
例第五條第一項第二款之利用職務上之機會，詐取財物罪，其最輕本刑為七年以上有
期徒刑，依據刑事訴訟法第三十一條第一項規定，屬於強制辯護之案件。原審雖已指
定公設辯護人為甲○○辯護，惟依審判筆錄記載，並未經公設辯護人為甲○○合法辯
護，即逕行審判（見原審卷第一一六頁背面、第一一七頁），所踐行之訴訟程序，自
屬違法，其判決當然為違背法令。(五)原判決事實認定，甲○○自八十一年九月起至八
十三年五月止，虛報公里數詐取財物，犯貪污罪，且ＫＪ－六五五三號公務車之里程
表，因不堪其長期以小馬達使之空轉而故障，經甲○○予以修換後，仍以器物戳動該
里程表上之公里數，虛報里程（見原判決第二面事實欄一）。理由並說明「ＫＪ－六
五五三號公務車之里程表之數字上亦確有戳痕，此有該公務車里程表一個扣案足稽」
（見原判決第五面第八、第九行）。惟依桃園地檢署覆函記載，甲○○係於八十五年
六月四日始更換里程表（見第一審卷第二二七頁）；修車廠負責人邱明輝亦證稱：八
十五年六月換里程表（見第一審卷第三十九頁背面），該日期係在犯罪完畢之後二年
餘。原判決認定，甲○○於修換里程表後，仍以器物戳動該里程表上之公里數，虛報
公里數，其時間之順序，已與卷內證據資料，不相適合。又甲○○始終否認，扣案之
里程表係ＫＪ－六五五三號公務車原有之物，並辯稱上開公務車，使用高級汽油，扣
案之里程表記載「限用無鉛汽油」，且原里程表之里程數為十六萬多公里，扣案之里
程表其里程數為十九萬零九百多公里，非原車之物，不能採為證據（見第一審卷第二
○二頁、第二四八頁、第二五一頁背面、第三二○頁背面、第三二二頁、第三二三頁
，原審卷第三十九頁、第六十頁、第七十九頁、第一一五頁）。證人即桃園地檢署司
機潘燦堂、馮正雄亦分別證稱：「（扣案）之儀表怪怪的，……該部車是使用高級汽
油，不是使用無鉛汽油。……這部車子原來是用高級汽油，這個（指扣案）儀表板，
看來不是原來的儀表板，原來儀表板應該是高級汽油，不是用無鉛汽油的儀表板」（
以上潘燦堂證言，見第一審卷第二○二頁，原審卷第七十八頁正面、背面）、「（扣
案之儀表板）是甲○○更換後之無鉛汽油儀表板」（以上馮正雄證言，見原審卷第五
十九頁正面末行、同頁背面首行）。桃園地檢署之覆函及檢附之「公務車累積里程表
」亦記載，ＫＪ－六五五三號公務車，於八十五年六月四日更換里程表，原里程表最
後公里數為一六○九七四公里（見第一審卷第二二七至二二九頁）。而檢察官係於八
十五年七月十二日，始查扣里程表（見他字卷第七十四頁）。依上所述，本件扣案之
證物，究竟係甲○○犯罪時所使用之里程表，或犯罪完畢後更換之里程表？尚未明瞭
。原審未予徹查明白，即逕採為有罪判決之證據，亦嫌速斷。(六)原判決以：如原判決
附表編號二所示之公里數（即70+60+47.5+71.7+24.2+38.6=359.5  359.5÷7=51.3）
，計算甲○○駕駛之ＫＪ－六五五三號公務車，平均每日之行駛里程為五十一‧三公
里。但並未說明，上開六個（起訴書為七個）公里數，何以得採為計算之基礎，及得
據為認定每日平均里程數，所憑之依據，理由亦有不備（另上開六個公里數之合，並
非359.5 ，且原判決附表編號一之(七)及編號四之一二三日、二七四日部分，均有誤算
情形，案經發回，應予查明）。(七)貪污治罪條例第二條前段規定：「依據法令從事公
務之人員，犯本條例之罪者，依本條例處斷」，屬於身分犯之一種。關於此項身分關
係，自應於事實欄明白認定，並於理由內說明其所憑之證據及認定之理由，方足以資
論罪科刑。原判決事實欄雖記載，甲○○係桃園地檢署總務科司機，擔任公務車之駕
駛職務，為依據法令從事公務之人員，然未於理由內說明其為依據法令從事公務之人
員，所憑之證據及認定之理由，亦有理由不備之違誤。(八)原判決認定，甲○○所登載
不實之「公務車累積里程表」；及偽造之「標單」，均已持以行使。分別犯刑法第二
百十六條、第二百十三條；及同法第二百十六條、第二百十條之罪。但就上開登載不
實公文書行為，與行使登載不實公文書行為之間；及偽造私文書行為，與行使偽造私
文書行為之間，應如何論處，未予說明，亦有疏漏。(九)有罪之判決書，須將認定之犯
罪事實詳記於事實欄，然後於理由內逐一說明其憑以認定之證據，使事實與理由兩相
一致，方為合法。按二人以上以共同犯罪之意思，事前同謀，推由其中部分之人實施
，其未參與實施之共謀者，固為學說上所稱之共謀共同正犯，依司法院大法官釋字第
一○九號解釋，應成立共同正犯，但仍與實施正犯有別。原判決事實認定，甲○○「
推由」其妻乙○○擔任會首，及「推由」乙○○偽造標單，冒用他人名義標得會款（
見原判決第三面第四行、第十三至十五行），並未認定甲○○有參與實施之行為。乃
理由卻說明，甲○○與乙○○就行使偽造私文書及詐欺之犯行，有犯意聯絡及「行為
分擔」，論以實施正犯（見原判決第八面第十一、十二行），其事實之認定與理由之
說明，亦不相適合。(十)原判決認定，甲○○與乙○○共冒標五會，計詐得約二百萬元
，如果無訛，則每冒標一會，約計詐得四十萬元。然依其認定之事實，該民間互助會
，每月每會為一萬元，連同會首在內共僅二十五會，何以冒標一會可詐得四十萬元？
其前後之記載，亦自相矛盾。(十一)依刑事訴訟法第三百六十四條規定，第二審之審判，
除有特別規定外，準用第一審審判之規定。故審判長於上訴人陳述上訴要旨後，應準
用同法第二百八十七條規定，就被訴事實訊問被告。又第二審法院，應就第一審判決
經上訴之部分調查之，同法第三百六十六條亦有明文。原判決既認定，甲○○除冒標
會款外，並向曾有良詐取二十五萬元。關於詐取二十五萬元部分，自應依上開規定訊
問甲○○，並為調查。然依原審審判筆錄記載，並未於審判期日就此部分事實，踐行
上開訊問、調查之程序，即遽行辯論終結，並採為判決之基礎，亦有違誤。以上情形
，或為上訴意旨指摘所及，或為本院得依職權調查之事項，應認關於甲○○部分有撤
銷發回更審之原因。另依貪污治罪條例論罪而適用刑法總則規定時，應引用刑法第十
一條前段，乃原判決贅引 (修正前) 貪污治罪條例第十七條，併此指明。
二、駁回部分：
查第三審上訴書狀，應述上訴之理由，其未述者，得於提起上訴後十日內補提理
由書於原審法院，已逾上述期間，而於第三審法院未判決前仍未提出上訴理由書狀者
，第三審法院應以判決駁回之，刑事訴訟法第三百八十二條第一項、第三百九十五條
後段規定甚明。本件上訴人乙○○因偽造文書案件，不服原審判決，於八十八年六月
十四日提起上訴，並未述理由，迄今逾期已久，於本院未判決前仍未提出，依上開
規定，其上訴自非合法，應予駁回。
據上論結，應依刑事訴訟法第三百九十七條、第四百零一條、第三百九十五條後段，
判決如主文。
中      華      民      國    八十八    年      十      月    二十一    日
                              最高法院刑事第十一庭
                                  審判長法官  陳  炳  煌
                                        法官  陳  正  庸
                                        法官  陳  世  雄
                                        法官  陳  東  誥
                                        法官  張  春  福
      右正本證明與原本無異
                                              書  記  官
中      華      民      國    八十八    年      十      月    二十六    日
                                                                       Ｋ
